【裁判字號】    99,台上,4066
【裁判日期】    990630
【裁判案由】    偽造文書
【裁判全文】
最高法院刑事判決            九十九年度台上字第四０六六號
上  訴  人  甲○○
選任辯護人  施湘興律師
上  訴  人  乙○○
上列上訴人等因偽造文書案件，不服台灣高等法院中華民國九十
七年八月十四日第二審判決（九十七年度上訴字第五四六號，起
訴案號：台灣台北地方法院檢察署九十五年度偵字第一九九二四
號、九十六年度偵字第四六六號），提起上訴，本院判決如下：
    主  文
上訴駁回。
    理  由
按刑事訴訟法第三百七十七條規定：上訴於第三審法院，非以判
決違背法令為理由不得為之；是提起第三審上訴，應以原判決違
背法令為理由，係屬法定要件；如果上訴理由書狀並未依據卷內
訴訟資料具體指摘原判決不適用何種法則或如何適用不當，或所
指摘原判決違法情事顯與法律規定得為第三審上訴理由之違法情
形不相適合時，均應認其上訴為違背法律上之程式，予以駁回。
本件原判決撤銷第一審關於上訴人甲○○部分之科刑判決及諭知
上訴人乙○○無罪之判決，改判均依行為時刑法第五十五條牽連
犯之規定，從一重論處甲○○、乙○○（以下除分別載稱姓名者
外，合稱為「上訴人等」）共同連續行使偽造私文書罪刑（甲○
○處有期徒刑八月，減為有期徒刑四月、乙○○處有期徒刑一年
，減為有期徒刑六月；並均諭知易科罰金之折算標準及為沒收之
宣告），已詳敘其調查證據之結果及證據取捨並認定事實之理由
；所為論斷，均有卷存證據資料可資覆按。從形式上觀察，原判
決並無違背法令之情形。甲○○之上訴意旨略稱：(一)甲○○固曾
傳真「蔡志良」之國民身分證影本給乙○○，但既未約明股價、
股數，亦未交付印章、股款或訂金，更未稱要購買宇宙生化科技
股份有限公司（下稱宇宙公司）股票，而係言明待駱玫琳（蔡志
良之前配偶）決定要購買時再通知乙○○。原判決稱甲○○係於
民國九十一年四月間，通知乙○○要購買一百張宇宙公司股票等
情；然並無書面或錄音可證，實難憑信；且高達新台幣（下同）
三百萬元之價金分文未付即行過戶，亦與經驗法則相違。甲○○
並無代客戶向乙○○做任何承購宇宙公司股票一百張之邀約，當
然更不會要乙○○代刻客戶印章，亦不會有客戶改變意願之通知
。原判決認定甲○○與乙○○為共犯，非僅有違常理，且有判決
不適用法則或適用法則不當之違法。(二)乙○○販售宇宙公司股票
有厚利可圖一節，為原判決所認定之事實。倘甲○○已表示欲買
，則乙○○必依買賣契約訴請履行契約或請求損害賠償；但實際
上，乙○○並未採取此途，足見甲○○未下單至明。又原判決謂
「甲○○推由乙○○……代刻『蔡志良』印章」，並未舉出任何
積極證據，且所憑證據與待證事項不符，有證據上理由矛盾之違
法。再區區一百張股票之過戶，豈能「製造股票交易熱絡之假象
」？原判決此部分之認定，有違經驗及論理法則等語。乙○○之
上訴意旨略稱：(一)參照甲○○與駱玫琳之陳述可知，甲○○傳真
「蔡志良」之國民身分證影本予乙○○時，確有告知「蔡志良」
欲購買宇宙公司股票之價格與數量。乙○○係誤認「蔡志良」同
意以每股三十元購買十萬股之宇宙公司股票，始代刻「蔡志良」
之印章，並在證券交易稅一般代徵稅額繳款書代徵人欄簽署「蔡
志良」之名及蓋用彼之印章，並非出於偽造文書之故意。何況，
乙○○已繳交證券交易稅，蔡志良並無任何法律上不利益之負擔
。乙○○之行為，僅具有偽造之形式，實質上並無足生損害之虞
，應不成立偽造私文書罪；原判決適用法則，顯有違誤。(二)乙○
○經甲○○告知「蔡志良」不願購買股票，而將登記為「蔡志良
」之宇宙公司股票出售予孫春珠、梁亦恭、萬秀華（許隆德之配
偶）時，蓋用「蔡志良」之印章於股票轉讓登記表及填寫「蔡志
良」之名於證券交易稅一般代徵稅額繳款書之出賣人欄，且以「
蔡志良」之名義簽收支票等，僅具有偽造之形式，實質上並不足
以生損害於蔡志良。蓋蔡志良之交付股票及繳納交易稅金等義務
，均已由乙○○代為履行完畢；況且乙○○當時既認蔡志良要解
除股票買賣契約，則乙○○將股票再售予他人，而使用蔡志良之
印章、印文或署押，主觀上實無偽造文書之故意。原判決未說明
乙○○上開有利之答辯何以不足採之理由，有判決不載理由之違
法。(三)宇宙公司非屬集中交易市場公開買賣股票之上市、上櫃公
司，所有股票交易情形，完全無從得知，此為眾所週知；故無從
製造股票交易熱絡之假象，進而影響他人買賣該公司股票。原判
決認乙○○係「為製造股票交易熱絡之假象」，而偽造「蔡志良
」之印章、印文、署押等犯行，顯與事實不符等語。
惟查：原判決依憑上訴人等之部分供述，證人邱佃旺（宇宙公司
實際負責人）、游介宙（宇宙公司登記負責人）、林寶雪（邱佃
旺之友人）、楊啟銘（中央研究院公共事務組主任）、駱玫琳、
孫春珠、梁亦恭、許隆德之證詞，卷附財政部台北市國稅局營利
事業所得稅核定通知書、營利事業所得稅結算申報書、年度證券
交易稅一般代徵稅額繳款書、宇宙公司股票、工商時報剪報、支
票等各項證據資料，於理由欄詳敘認定上訴人等有原判決事實欄
所載，共同利用不知情之篆刻師傅代刻偽造「蔡志良」之印章，
蓋具在陳素娥名義之一百張宇宙公司股票背面「股票轉讓登記表
」之「受讓人」欄、年度證券交易稅一般代徵稅額繳款書「代徵
人（證券買受人）」欄（並偽造「蔡志良」之署押於該欄位）及
蓋具在已轉讓予蔡志良之五十張宇宙公司股票背面「股票轉讓登
記表」之「出讓人」欄，偽造蔡志良買受陳素娥名義之一百張宇
宙公司股票及賣出其中五十張予孫春珠、梁亦恭、許隆德，持向
宇宙公司辦理過戶，並在孫春珠用以支付股款之支票背面偽造「
蔡志良」之簽名表示收到款項之意，足生損害於宇宙公司對該公
司股權登記及財政部台北市國稅局對證券交易稅核課之正確性及
蔡志良、孫春珠、梁亦恭、許隆德等犯行之理由。另就上訴人等
否認偽造各該私文書並持以行使之犯罪，甲○○所辯：伊將駱玫
琳傳真之「蔡志良」國民身分證影本提供予乙○○時，係告以須
待駱玫琳確定後才購買宇宙公司股票，並未請乙○○代刻印章，
亦不知乙○○辦理股票過戶之事云云；以及乙○○所辯：「蔡志
良」之國民身分證影本係甲○○傳真給伊，並要伊代刻印章辦理
過戶，嗣甲○○才稱客戶反悔不買云云，認定如何與事實不符而
均不足採信等情，逐一加以指駁（見原判決正本第九頁）。經核
原判決關於上訴人等行使偽造私文書部分採證認事並無違反經驗
法則、論理法則，亦無違背證據法則、判決理由不備、理由矛盾
、不適用法則或適用法則不當之違誤。甲○○之上訴意旨(一)、(二)
及乙○○之上訴意旨(三)所指各節，或就原審採證認事職權之適法
行使，或就原判決已明白論斷之事項，重為事實上之爭執，俱難
認係第三審上訴之適法理由。又刑法之偽造私文書罪所謂足生損
害於公眾或他人，係以有生損害之危險為已足，並不以發生實際
上損害為必要，故如他人有可受法律保護之利益，因此遭受損害
或有受損害之虞，即難謂非「足以生損害」。而股票之買賣，不
僅事涉買賣雙方之股票交付、價金支付及稅捐負擔，並關係擔任
股東之權利義務、公司對股權管理及稅捐主管機關對稅捐核課之
正確性。原判決已敘明上訴人等本件行使偽造私文書犯行，不惟
足生損害於蔡志良，且已影響宇宙公司對該公司股權登記及證券
交易稅主管機關對稅捐核課之正確性，並足生損害於自「蔡志良
」受讓宇宙公司股票之孫春珠、梁亦恭、許隆德等情；原判決論
上訴人等以行使偽造私文書罪，適用法則並無違誤。乙○○之上
訴意旨(一)、(二)及上訴人等之其他上訴意旨，顯均非依據卷內訴訟
資料具體指摘原判決關於上訴人等行使偽造私文書部分有何違背
法令之情形，核與法律規定得為第三審上訴理由之違法情形不相
適合。應認上訴人等對於原判決關於行使偽造私文書部分之上訴
為違背法律上之程式，俱予駁回。另本件得上訴之行使偽造私文
書部分，上訴人等之上訴為不合法，本院從程序上予以駁回，對
於牽連所犯之刑法第三百三十九條第一項詐欺取財部分，係屬刑
事訴訟法第三百七十六條第四款之案件，此部分既經第二審判決
，依法不得上訴於第三審法院，自無從適用審判不可分原則，併
為實體上審判；上訴人等對於詐欺取財部分之上訴亦不合法，併
予駁回。
據上論結，應依刑事訴訟法第三百九十五條前段，判決如主文。
中    華    民    國  九十九  年    六    月   三十   日
                      最高法院刑事第七庭
                          審判長法官  林  永  茂
                                法官  蘇  振  堂
                                法官  蕭  仰  歸
                                法官  林  立  華
                                法官  劉  介  民
本件正本證明與原本無異
                                      書  記  官
中    華    民    國  九十九  年    七    月    二    日
                                                      K

司法院資訊處製作；財團法人民間司法改革基金會備份。
